【裁判字號】    98,訴,2125
【裁判日期】    990608
【裁判案由】    誣告
【裁判全文】
臺灣臺北地方法院刑事判決              98年度訴字第2125號
公  訴  人  臺灣臺北地方法院檢察署檢察官
被      告  丁○○
選任辯護人  李宗憲律師
上列被告因誣告案件，經檢察官提起公訴（98年度偵字第21815
號），本院判決如下：
    主  文
丁○○無罪。
    理  由
一公訴意旨略以：被告丁○○明知「臺北市雙蓮國小就讀同意書
  」為伊親自簽立並同意其子許正其設籍臺北市○○區○○里○
  鄰○○街22號5 樓，竟意圖使告訴人丙○○受刑事處分，於民
  國97年1 月16日向臺灣臺北地方法院檢察署檢察官提出告訴，
  誣指告訴人甲○○提供戶口名簿，告訴人丙○○教唆乙○○偽
  造被告名義之委託書，持向臺北市大同區戶政事務所（下稱大
  同區戶政事務所）申辦許正其之設籍登記，涉犯偽造文書罪嫌
  云云，經該署檢察官查證，並呈請臺灣高等地方法院檢察署檢
  察長核准移轉偵查後，由臺灣士林地方法院檢察署檢察官以97
  年度偵字第9160號為不起訴處分，因認被告涉犯刑法第169 條
  第1 項誣告罪嫌。
二按犯罪事實應依證據認定之，無證據不得認定犯罪事實，又不
  能證明被告犯罪者，應諭知無罪之判決，刑事訴訟法第154 條
  第2 項、第301 條第1 項分別定有明文。且認定犯罪事實所憑
  之證據，雖不以直接證據為限，間接證據亦包括在內，然無論
  直接或間接證據，其為訴訟上之證明，須於通常一般之人均不
  致於有所懷疑，而得確信其為真實之程度者，始得據之為有罪
  之認定，倘其證明尚未達到此一程度，而有合理性懷疑之存在
  時，即無從為有罪之認定，此有最高法院76年度臺上字第4986
  號判例意旨可資參照。又認定不利於被告之事實，須依積極證
  據，苟積極證據不足為不利於被告事實之認定時，即應為有利
  於被告之認定，更不必有何有利之證據（最高法院30年度上字
  第816 號判例參照）。
三公訴人認為被告涉犯誣告罪，無非以被告之供述，證人即告訴
  人丙○○之證言，97年1 月16日刑事告訴狀，臺灣臺北地方法
  院檢察署檢察官97年度偵字第12712 號偽造文書案件97年6 月
  24日訊問筆錄，臺灣士林地方法院檢察署檢察官97年度偵字第
  9160號不起訴處分書等為其論據。被告雖坦承於前述時間具狀
  提出偽造文書告訴之情，但否認有誣告犯行，辯稱：其從來沒
  有簽過同意書，也沒有同意丙○○去辦許正其的戶籍登記，委
  託書確實不是其簽的云云。本院認為：
(一)按誣告罪之成立，以告訴人所訴被訴人之事實必須完全出於虛
  構為要件，若有出於誤會或懷疑有此事實而為申告，以致不能
  證明其所訴之事實為真實，縱被訴人不負刑責，而告訴人本缺
  乏誣告之故意，亦難成立誣告罪名，最高法院著有44年度臺上
  字第892 號、40年度臺上字第88號判例意旨可參。
(二)被告於97年1 月16日具狀向臺灣臺北地方法院檢察署對告訴人
  丙○○、乙○○、甲○○提出偽造文書告訴，告訴內容為：告
  訴人丙○○未經被告同意，於96年3 月30日教唆告訴人乙○○
  偽造被告名義簽名及印章之委託書，將該份偽造之委託書持向
  大同戶政事務所辦理許正其之戶籍遷入登記，告訴人乙○○明
  知委託書上之簽名及印章係變造，仍持向大同區戶政事務所承
  辦公務員辦理許正其之戶籍遷入登記，告訴人甲○○提供戶口
  名簿等相關文件為協助（97年度他字第1558號卷第2 頁），嗣
  經臺灣士林地方法院檢察署檢察官偵查後，以97年度偵字第
  9160號為不起訴處分等情，除據被告坦承外，並有刑事告訴狀
  （97年度他字第1558號卷第1 至2 頁）、委託書（同卷第5 頁
  ）、戶籍謄本（同卷第6 頁）等在卷可憑，堪認屬實。又告訴
  人丙○○委託告訴人乙○○於96年3 月30日持委託書前往大同
  區戶政事務所，將被告與告訴人丙○○之子許正其之戶籍遷入
  臺北市○○區○○里○ 鄰○○街22號5 樓之情，除據告訴人丙○○於本院審理時結證屬實外，並有委託書、戶籍謄本足佐，
  亦堪認定。
(三)依被告前述告訴意旨可知，被告認告訴人丙○○所偽造之文書
  ，係告訴人丙○○委託告訴人乙○○於96年3 月30日前往戶政
  事務所辦理許正其遷戶手續之「委託書」（97年度他字第1558
  號卷第5 頁），而自該份委託書之形式觀之，其中「委託人姓
  名（簽章）」欄應係要求由委託人親自簽名或用印。然而，由
  證人即告訴人丙○○於本院審理時結證稱：96年3 月30日遷籍
  手續係其與乙○○去辦的，委託書是乙○○寫的（後稱）因為
  那天同時辦了很多事，現在沒有印象到底是其寫的還是乙○○
  寫的，（當庭提示委託書），從字跡來看，這張委託書應該是
  乙○○寫的，包括「丁○○」的名字，印章是乙○○蓋的（後
  稱）現在已經沒有印象是其蓋好交給乙○○，還是把印章交給
  乙○○蓋。因為被告已經同意小孩遷戶口，有給同意書，其與
  被告的章是放在共用的抽屜裡，2 個都可以用，被告也會拿其
  印章辦理股票過戶，事先也沒有告知。其記得有用電話跟被告
  講過要辦遷戶的事，被告沒有反應，有默認，因為乙○○可以
  幫他帶小孩被告沒有面對面跟乙○○講，但有授權其辦理（本
  院卷第99頁）。於警詢時證稱：被告的印章是在共用抽屜裡拿
  的，委託書上的印章是其蓋好交給乙○○，委託乙○○去辦遷
  戶（97年度發查字第564 號卷第24頁反面），於檢察官訊問時
  證稱：印章是其從家裡拿的，其到大同戶政事務所拿表格，包
  括委託書、申請書到家裡用印、填寫（97年度偵字第12712 號
  卷第5 頁）等語可知，告訴人丙○○於96年3 月30日與告訴人
  乙○○前往大同區戶政事務所辦理遷戶手續前，並未將委託書
  交予被告簽名用印，而係自行或委由告訴人乙○○於委託書中
  「委託人姓名（簽章）」欄內簽寫「丁○○」，並自行蓋用被
  告平日使用之印章。據此，尚難認被告告訴意旨認告訴人丙○○於該份委託書內偽造其簽名等情節，係出於虛構。
(四)97年6 月24日檢察官訊問時，告訴人乙○○當庭提出內容載有
  「許正其出生民國八十九年十月十二日（國民身份證號：Ｚ000
  000000）其父丁○○及母丙○○雙方父母同意其子許正其設籍
  於台北市○○區○○里○ 鄰○○街22號5 樓並分配就讀學區於
  台北市大同區雙蓮國小」之「臺北市雙蓮國小就讀同意書」原
  本（臺灣士林地方法院檢察署97年度偵字第9160號卷第85頁同
  意書彩色影本）予檢察官，檢察官亦當庭提示予被告，由被告
  檢視該同意書原本，並供稱：該份文件係在丙○○提出離婚之
  前簽的，沒有寫日期，簽的時間不確定，想不起來，但確定不
  是在事件發生之後，應該是96年間，許正其在幼稚園念大班的
  時候。（為什麼簽這張？）那時候其跟丙○○感情還OK的時候
  ，為了小孩就學方便，本來是要讓許正其唸龍安國小，當時丙○○要求小孩要念雙蓮國小等語，業經本院依職權勘驗97年6
  月24日檢察官庭訊光碟屬實，有本院99年5月13日勘驗筆錄（
  本院卷第76頁至第77頁）在卷可憑，被告竟辯稱：「我從來沒
  有簽過同意書」「我記得檢察官是逼我的，我是被誤導的」「
  我沒有看過同意書原本」云云，自無足取，參以證人丙○○於
  本院明確證稱，該份同意書係被告於96年2月間所簽立等語，
  被告於96年2月間同意將許正其之戶籍遷入臺北市○○區○○
  里○鄰○○街22號5樓，並簽立同意書交予告訴人丙○○收執之
  情，自堪認定。至被告不僅提出本件告訴之動機可議，且於本
  院審理時否認該份同意書上之簽名為其簽寫，怯於面對自己之
  所作所為，雖無可取。然而，被告申告之事實既非虛構，該份
  委託書「委託人姓名（簽章）」欄復要求委託人親自簽名或用
  印，其認告訴人丙○○未將委託書交其親自簽名，即屬偽造文
  書，進而懷疑告訴人乙○○明知委託書並非被告親自簽名，卻
  仍持往辦理遷戶，涉犯行使偽造文書罪嫌，及告訴人甲○○配
  合出具戶籍謄本等文件之行為，涉嫌幫助犯行，雖屬無理，亦
  難認被告主觀上有誣告之故意。
(五)綜上所述，公訴人所舉證據不足以證明被告有偽證犯行，此外
  ，復查無其他積極證據足證被告涉有公訴人所指前述犯行，不
  能證明被告犯罪，參照前述說明，依法應為無罪之諭知。
四依刑事訴訟法第301條第1項，判決如主文。
本件經檢察官文家倩到庭執行職務。
中    華    民    國    99    年    6     月    8     日
                    刑事第15庭  審判長法  官  廖紋妤
                                      法  官  黃桂興
                                      法  官  邱蓮華
上正本證明與原本無異。
如不服本判決應於收受送達後10日內向本院提出上訴書狀，並應
敘述具體理由；其未敘述上訴理由者，應於上訴期間屆滿後20日
內向本院補提理由書（均須按他造當事人之人數附繕本）「切勿
逕送上級法院」。告訴人或被害人如對於本判決不服者，應具備
理由請求檢察官上訴，其上訴期間之計算係以檢察官收受判決正
本之日期為準。
                                      書記官  葉宜玲
中    華    民    國    99    年    6     月    8     日

司法院資訊處製作；財團法人民間司法改革基金會備份。
